臺灣宜蘭地方法院民事裁定　　　　　　 100年度家聲字第61號
聲　請　人　簡嘉萱
上列當事人請求變更子女姓氏事件，本院裁定如下：
    主  文
宣告廖冠綸之姓氏變更為母姓「簡」。
程序費用由聲請人負擔。
    理  由
一、聲請意旨略以：聲請人簡嘉萱為未成年子女廖冠綸之母，未
    成年子女廖冠綸之父廖錦慶則於民國八十四年十月十一日過
    世，未成年子女廖冠綸自幼均由聲請人獨力扶養、照顧，爰
    依民法第一千零五十九條第五項第二款，聲請變更未成年子
    女廖冠綸之姓氏為母姓「簡」等語。
二、按父母於子女出生登記前，應以書面約定子女從父姓或母姓
    。子女經出生登記後，於未成年前，得由父母以書面約定變
    更為父姓或母姓。子女已成年者，經父母之書面同意得變更
    為父姓或母姓。前二項之變更，各以一次為限。有下列各款
    情形之一，且有事實足認子女之姓氏對其有不利之影響時，
    父母之一方或子女得請求法院宣告變更子女之姓氏為父姓或
    母姓：(一)父母離婚者。(二)父母之一方或雙方死亡者。(三)父母
    之一方或雙方生死不明滿三年者。(四)父母之一方曾有或現有
    未盡扶養義務滿二年者。民法第一千零五十九條定有明文。
    次按，子女之姓氏為父母子女間最基本之關連，而我國關於
    子女之稱姓，近受男女平權之觀念及歐美近代思潮之衝擊，
    於九十六年五月二十三日修正民法親屬編時，即認姓氏屬姓
    名權而為人格權之一部並具有社會人格之可辨識性，除與身
    分安定及交易安全有關外，尚具有家族制度之表徵，故亦涉
    及國情之考量與父母之選擇權。民法第一千零五十九條第一
    項修正規定，子女之姓氏原則上由父母於子女出生登記前約
    定從父姓或母姓。又基於姓名權屬人格權之一部分，如未成
    年子女之從姓已有事實足認於其人格發展有明顯不利之影響
    ，且不能依第二項變更姓氏時，仍應使其有變更之機會，然
    為兼顧身分安定與交易安全，自當設立一定條件予以限制，
    爰於同條第五項規定父母離婚、父母之一方或雙方死亡、生
    死不明滿三年等情形，且有事實足認子女之姓氏於其人格發
    展有明顯不利之影響時，父母之一方或未成年子女得請求法
    院宣告變更子女之姓氏。秉此以觀，倘依民法第一千零五十
    九條第五項主張變更姓氏，即應自人格發展權之角度切入觀
    察。因一般人格權之特點係在保障個人對其自身事務享有衡
    酌之權，或有謂為個人自我形塑權，亦即個人生活領域中內
    在、個人、私人之領域，得由個人決定自我擁有及自我表述
    之權利，若無其他親屬反對，當應尊重存活者之意見。由此
    層面而言，人之姓名（包括姓氏）乃屬人格之外部表現形式
    之一，宜專屬個人自我形塑之權利範疇。而與生命、身體、
    自由、貞操、肖像、名譽、信用等均構成人格之要素等權利
    ，與作為個人之基本人格尊嚴互為表裡，具有不可分離的關
    係且受法律保護。上述納入「人格權」之個別權利，大致經
    由民法或其他相關法律將之列舉並加以個別化，此次民法親
    屬編有關子女姓氏之修正，亦為其中具體化之立法形塑過程
    ，究否具有「有事實足認有不利情形者」，則由司法機關審
    酌當事人聲請改姓之必要性及合理性而給予主張「姓氏自決
    」之機會。
三、聲請人主張各情，業據提出戶籍謄本在卷可佐，並經利害關
    係人即未成年子女廖冠綸到庭陳稱：自幼生活均由聲請人照
    顧，望能變更姓氏為母姓等語綦詳，堪認聲請人主張情節為
    真。茲審酌未成年子女廖冠綸之父廖錦慶與未成年子女之母
    簡嘉萱並未結婚，未成年子女之父廖錦慶更早於八十四年十
    月十一日便過世，未成年子女廖冠綸自幼均在聲請人扶養照
    料之環境逐步成長，並建立身分之安定性與人格之可分辨性
    。是以未成年子女廖冠綸難與父姓「廖」建立姓氏之歸屬感
    ，變更其姓氏為母姓「簡」，應有助於未成年子女廖冠綸之
    人格認同與學習發展。揆諸前揭法律規定、說明及聲請人主
    張及舉證，本院認聲請人請求變更未成年子女廖冠綸之姓氏
    為母姓「簡」，於法尚無不合且有理由，應予准許，爰裁定
    如主文。
四、依非訟事件法第二十一條第一項前段，裁定如主文。
中    華    民    國   100    年    12    月    15    日
                  臺灣宜蘭地方法院家事法庭
                      法  官  陳嘉年
以上正本與原本無異。
如不服本裁定，應於裁定送達後10日內向本院提出抗告狀（應附
繕本）。
中    華    民    國   100    年    12    月    16    日
                      書記官  吳慧芳